【裁判字號】    87,重上更(一),149
【裁判日期】    900911
【裁判案由】    清償債務
【裁判全文】
臺灣高等法院民事判決  八十七年度重上更(一)字第一四九號
    上  訴  人  東森華榮傳播事業股份有限公司
    法定代理人  王令麟
    訴訟代理人  邵正義
                宋素英
    上  訴  人  捷商出版有限公司
    法定代理人  張敏焜
右當事人間請求清償債務事件，兩造對於中華民國八十五年六月五日臺灣臺北地方法
院八十四年度訴字第三七二七號第一審判決，各自提起上訴，經最高法院發回更審，
上訴人捷商出版有限公司並為訴之追加，本院判決如左：
      主      文
原判決關於(一)主文第一項命上訴人捷商出版有限公司給付金額超過新台幣貳拾參萬貳
仟柒佰零伍元及其利息部分，及該部分假執行之宣告；(二)駁回上訴人東森華榮傳播事
業股份有限公司後開第三項之訴部分，及該部分假執行之聲請，(三)訴訟費用之裁判，
除確定部分外，均廢棄。
右廢棄部分，上訴人東森華榮傳播事業股份有限公司在第一審之訴及假執行之聲請，
均駁回。
上訴人捷商出版有限公司應再給付上訴人東森華榮傳播事業股份有限公司新台幣壹佰
萬元。
上訴人捷商出版有限公司其餘上訴及追加之訴均駁回。
第一、二審及發回前第三審訴訟費用除確定部分外，由上訴人捷商出版有限公司負擔
百分之九十七，餘由上訴人東森華榮傳播事業股份有限公司負擔。
本判決所命給付，於上訴人東森華榮傳播事業股份有限公司以新台幣參拾參萬伍仟元
為上訴人捷商出版有限公司供擔保後，得假執行。
    事    實
甲、上訴人東森華榮傳播事業股份有限公司（以下簡稱東森公司）方面：
一、聲明：
  (一)原判決關於駁回上訴人東森公司後開第二項之訴部分廢棄。
  (二)右廢棄部分，上訴人捷商出版有限公司（以下簡稱捷商公司）應給付上訴人東森
    公司新台幣（下同）一百萬元及自民國八十四年十月二十八日起至清償日止，按
    年息百分之五計算之利息。
  (三)願供擔保請准宣告假執行。
  (四)上訴人捷商公司之上訴駁回。
二、陳述：除與原審及前審判決記載相同者，予以引用外，補稱略以：
  (一)依系爭契約第九條第一項之規定，該契約係以「東森公司未能於推廣之前三個月
    達到四萬戶之簽約業績」或「推廣第四個月起有連續二個月未達單月四萬戶之簽
    約業績」為其解除條件，本件英語教學節目既未能達到推廣前三個月四萬戶之簽
    約業績，該解除條件即已成就，系爭契約亦當然失其效力，而無須捷商公司之同
    意。又所謂「四萬戶簽約業績」，參照系爭契約第五條第四項之規定，應指以四
    萬之簽約戶數與每戶十二元相乘之金額即四十八萬元為準，蓋系統台在採購節目
    時，依其交易習慣，均係以總價方式計算，再依各節目單價推算戶數，故在「客
    戶確認單」中僅有金額之記載，而無戶數之記載，此乃業界之習慣，並無捷商公
    司所指有捏造不實之情形。況東森公司業已提出「全美頻道拆帳明細」、「客戶
    確認單」，及財務報表、總分類帳明細、業績月報表等會計帳冊為證，捷商公司
    空言指摘該等文件登載不實，並質疑東森公司有隱匿、漏報之情事云云，顯不足
    採。
  (二)上訴人捷商公司雖主張依系爭契約第五條第四項第一款之約定，東森公司所製作
    之影帶中，至少有百分之七十為伊所有，伊自得無償取回該部分製作帶云云，然
    查，該條約定係對拆帳比例所作之原則性約定，與製作帶之分配無涉，捷商公司
    如欲取得製作帶，自應按每支五十五元之價格給付予東森公司始符合契約之約定
    。又捷商公司於八十四年一月二十七日所發之傳真函，其中針對東森公司通知其
    繳納三千零五支回拷帶拷貝費用乙節，業已明白表示「貴部一月二十五日函示拷
    貝費‧‧‧‧，此帳暫時記下。」等語，顯見捷商公司已承認應負擔該筆費用，
    實不容其事後空言否認。
三、證據：除援用原審及前審所提出者外，補提：八十三、八十四之年度營利事業所
    得稅結算申報書、資產負債表及財務報告、存出保證金明細表、頻道收入明細表
    、總分類帳及明細表、經濟部公司執照、經濟部八十九年九月二十八日經（０八
    九）商字第０八九一三五八九六號函、股份有限公司變更登記表、八十三年十月
    至八十四年九月之業績月報表、節目頻道供應契約等影本，並聲請訊問證人鄭翠
    蘭、陳鴻文、林淑華。
乙、上訴人捷商公司方面：
一、聲明：
  (一)原判決關於Ａ、命上訴人捷商公司給付，Ｂ、駁回上訴人捷商公司後開第三、四
    五項之訴部分，均廢棄。
  (二)廢棄Ａ部分，上訴人東森公司在第一審之訴及假執行之聲請均駁回。
  (三)上訴人東森公司應給付上訴人捷商公司四百零三萬二千元及自八十四年一月一日
    起至清償日止，按年息百分之五計算之利息。
  (四)上訴人東森公司應返還上訴人捷商公司母帶八十四捲，應給付上訴人捷商公司一
    百萬元，並返還銀行本票一紙。
  (五)上訴人東森公司應返還上訴人捷商公司錄影帶五千二百七十三支，如不能返還，
    應給付上訴人捷商公司二百六十三萬六千五百元。
  (六)上訴人東森公司之上訴駁回。
二、陳述：除與原審及前審判決記載相同者，予以引用外，補稱：
  (一)依系爭契約第五條第五項之規定，量產製作費係由東森公司先行「墊支」，顯見
    該製作帶應為捷商公司所有，否則何需東森公司先行「墊支」？又捷商公司為保
    障自身權益，曾要求東森公司需嚴控拷貝帶之流向，倘拷貝帶均為東森公司所有
    ，其何需接受捷商公司之管制？再者，東森公司墊支該量產製作費後，仍將依系
    爭契約第五條第四項約定之方式，向捷商公司索回該筆款項，是東森公司主張捷
    商公司尚需支付拷貝費用，始得取得製作帶云云，自不足採。故東森公司所量產
    之製作帶共八千三百十八支，均為捷商公司所有，扣除已取回之三千零四十五支
    ，東森公司尚積欠捷商公司五千二百七十三支，以每支五百元之價額計算，東森
    公司應賠償捷商公司二百六十三萬六千五百元。
  (二)所謂「收視戶數」，即為付費收視其播映節目之客戶數目，甚為明瞭。東森公司
    竟將收視戶數扭曲為由總價及各頻道單價推算所得之數量，自屬無稽。又東森公
    司所提出之全美頻道拆帳明細與客戶確認單內容不符，且其提出之全美頻道銷售
    明細表，其中十二月及一月分別有系統台「大高雄」及「新竹民主台」，然總分
    類帳表中則無此二台，至該公司所提出之財務報告，其中八十四年度之「存入保
    證金」項下，缺漏該公司交付捷商公司保證金一百萬元之記載，八十三年度之「
    存出保證金明細表」首項則列有「購片保證金」二百萬元，且八十四年度之財務
    報表中關於「承諾及或有事項」亦未記載關於本件民事訴訟之相關事項，顯見該
    等會計表冊之記載均不實在。又東森公司拒不提出真實之商業帳簿以資比對，依
    民事訴訟法第二百八十二條之一之規定，應認捷商公司主張之事實為真實。
三、證據：除援用原審所提出者外，補提：剪報影本一件，並聲請訊問證人陳瑞禎，
    及請求命對造其出所有節目頻道供應契約。
      理      由
一、本件上訴人東森公司起訴主張：兩造於八十三年九月十日簽立教學節目帶經營有
    線電視台之獨家合作契約書，約定由捷商公司提供教學節目帶，委由東森公司製
    作拷貝，共同經營有線電視頻道之公開播送，東森公司並先支付一百萬元保證金
    ，嗣因八十三年十一、十二月及八十四年一月份連續三個月無法達到四萬戶之簽
    約業績，東森公司迫於無奈，乃依契約第九條第一款規定通知捷商公司自八十四
    年三月一日起終止合作關係，及返還保證金，惟捷商公司迄未將一百萬元返還；
    又捷商公司因自營補習班，另委託東森公司拷貝四十套節目帶，每套共一百零九
    支，以每支五十五元計算，合計費用為二十三萬九千八百元；再者，捷商公司於
    八十一年十一、十二月份委託東森公司製作回拷帶三千零九十五支，每支五十五
    元，共為十七萬零二百二十五元，連同上開保證金、節目帶費用，總額為一百四
    十一萬零二十五元，扣除捷商公司八十三年十一、十二月及八十四年一、二月份
    之獲利七千零九十五元，餘一百四十萬二千九百三十元等情，求為命捷商公司應
    給付該款及自起訴狀繕本送達翌日起加計遲延利息之判決（原審判命捷商公司應
    給付東森公司四十萬二千九百三十元及利息，而駁回東森公司其餘之訴，兩造各
    就不利部分，提起上訴）。另就捷商公司提起反訴部分則以：伊並無違約之情事
    ，又系爭製作帶均為東森公司出資製作，捷商公司就該製作帶並無所有權，且其
    已於八十四年一月二十七日之傳真函承認該筆拷貝費等語，資為抗辯。（原審就
    反訴部分判決東森公司應返還捷商公司母帶八十四卷，並駁回捷商公司其餘之訴
    ，東森公司就該上開不利部分，未聲明不服。）
二、上訴人捷商公司則以：東森公司提出之拆帳明細虛偽不實，且未經捷商公司會算
    拆帳即單方終止契約，與契約書第九條第一款約定不合，自無權請求返還保證金
    一百萬元；又委託東森公司拷貝四十套節目帶之費用，應從捷商公司依合約得分
    配之利潤中扣抵，至力霸公司已將回拷帶列入製作成本，該回拷帶之所有權自屬
    捷商公司，伊取回三千零九十五支回拷帶，當無須支付費用等語，資為抗辯。又
    主張東森公司任意製作不實之拆帳明細，致有短報、漏報播映場數及低報系統業
    者收視戶之情形，其單方終止契約，有違契約第九條第一款約定，捷商公司自得
    依系爭契約第五條第四項之約定，請求東森公司按每月至少四萬戶收視收入計算
    之金額四百零三萬二千元；又東森公司依系爭契約第六條第一項應返還捷商公司
    母帶八十四捲，另依該契約第八條之規定，該公司因違約應賠償捷商公司一百萬
    元；再者，依約尚有五千二百七十三支回拷帶屬捷商公司所有，東森公司既稱均
    已逸失，應按每卷單價五百元計算之價額賠償予捷商公司等情，提起反訴，求為
    判決：上訴人東森公司應給付上訴人捷商公司四百零三萬二千元及自八十四年
    一月一日起至清償日止，按年息百分之五計算之利息。上訴人東森公司應返還
    上訴人捷商公司母帶八十四捲，並給付上訴人捷商公司一百萬元，及返還銀行本
    票一紙。上訴人東森公司應返還上訴人捷商公司錄影帶五千二百七十三支，如
    不能返還，應給付上訴人捷商公司二百六十三萬六千五百元。（捷商公司於原審
    提起反訴時，係訴請東森公司應給付四百十三萬二千元及利息，並返還母帶八十
    四卷，及在所經營之各頻道免費播放「全美英文視聽圖書館」廣告一年；返還回
    拷帶一千八百支，如不能返還時，應給付九十四萬二千元；暨應將拷貝之庫存帶
    七百四十八支及回拷帶二千零七十七支在捷商公司監督下予以消磁，如不能履行
    時，應開具切結書聲明絕無將之外流、出售或交由第三者公開播映或為任何其他
    超出契約書授權範圍情事，否則願負一切民、刑法律責任，東森公司應在主要報
    紙刊登啟事，公開宣示上述切結聲明。原審除判命東森公司返還母帶八十四捲外
    ，駁回捷商公司其餘之反訴，捷商公司僅就合約期間可得最低拆帳收入四百零三
    萬二千元及其利息，與回拷帶一千八百支，每支五百元，東森公司自承遺失應賠
    償九十萬元兩部分提起上訴，嗣於最高法院發回更審後，捷商並於本院聲明如前
    ，其追加部分，基礎事實同一，固應准許，惟其中捷商公司請求東森公司返還母
    帶八十四捲部分，業經原審判決捷商勝訴確定，捷商公司此部分之上訴即非合法
    ，應予駁回。）
三、本件上訴人東森公司主張兩造於八十三年九月十日簽立契約書，約定由捷商公司
    提供教學節目帶，委由東森公司製作拷貝，共同經營有線電視頻道上公開播送，
    合作期間自八十三年十月一日起至八十四年九月三十日止，東森公司並已依約先
    行支付捷商公司保證金一百萬元，及捷商公司另行委託東森公司拷貝四十套節目
    帶等情，業據其提出契約書影本一件（見原審卷第十一至十六頁）為證，且為捷
    商公司所不爭執，自堪信為真實。
四、東森公司主張依系爭契約第九條第一項之規定，該契約因節目推廣之前三個月未
    達四萬戶之簽約業績，而自動終止，捷商公司應返還其已支付之一百萬元保證金
    等情，惟為捷商公司所否認，經查：
  (一)系爭契約第九條第一項約定：「乙方（即東森公司）若未能於本契約節目推廣至
    市場上之前三個月內達到四萬戶的簽約業績（指單月業績），或推廣第四個月起
    有連續二個月未達單月四萬戶的簽約業績，雙方同意於結清已推廣之拆帳後，本
    合約無條件解除。」（見原審卷第十五頁），所謂「無條件解除」，上訴人東森
    公司於本院前審主張：「‧‧‧該條項約定無條件解除就是終止的意思。」（見
    上字卷第八十一頁），捷商公司亦陳稱：「合約第九條第一項本合約無條件解除
    是指達到該條所約定條件，兩方面都會同意終止合約，不再繼續。」（見上字卷
    第八十一頁背面），是該契約文字雖定為「無條件解除」，實則為「終止」之意
    ，應無疑義，換言之，兩造係約定以「節目推廣前三個月未達四萬戶簽約業績」
    或「推廣第四個月起有連續二個月未達四萬戶簽約業績」作為系爭合約之終止事
    由，倘前述任一情形發生，東森公司或捷商公司自得依該條規定終止系爭合約，
    捷商公司辯稱在此情形仍須經他方同意，始得終止契約云云，自不可採。又前開
    契約條款中雖定有「‧‧雙方同意於『結清已推廣之拆帳』後，本合約無條件解
    除。」等語，惟按能否結清已推廣之拆帳，涉及雙方之會算協商，且結算之範圍
    取決於契約終止之時間，自不宜解釋為該條終止權行使之條件，是捷商公司抗辯
    在兩造已推廣之拆帳結清前，東森公司不得終止系爭契約云云，亦非可取。
  (二)東森公司主張系爭英語教學節目即全美英語頻道，於推廣至市場後之八十三年十
    一、十二月及八十四年一月前三個月，各月簽約業績僅分別為九千三百二十戶、
    三千零五十八戶、五千五百零八戶，未達系爭合約第九條第一項所定前三個月單
    月業績需達四萬戶簽約業績之標準等情，業據其提出拆帳及銷售明細各一件（見
    原審卷第十八至二十三頁）、客戶確認單影本十四件（見原審卷第五十七至七十
    頁）為證，捷商公司則以簽約戶數之認定應以實際收視戶為準，東森公司之算法
    顯有錯誤，且其提出之單據亦不實在，而有漏報、短少之情事等語置辯，經查：
  依系爭契約第九條之約定，倘本件英語教學節目於推廣至市場之前三個月，未能
    達到單月四萬戶之簽約業績，雙方當事人即得依該條規定終止系爭合約，已如前
    述，惟所謂「四萬戶簽約業績」究何所指，兩造則有所爭執。按「解釋當事人之
    契約，應以當事人立約當時之真意為準，而真意何在，又應以過去事實及其他一
    切證據資料為斷定之標準，不能拘泥文字致失真意。」，最高法院著有三十九年
    台上字第一０五三號判例可資參照。經查，本件合作經營契約之合作方式係由捷
    商公司提供節目帶，交予東森公司拷貝量產後，分送至各個與東森公司簽約之系
    統台播放，而以該節目之收視收入扣除量產製作費及運費後之金額，以東森公司
    七成、捷商公司三成之比例拆帳，此觀之系爭契約第二條第一至三項、第五條第
    四項、第七條第五項之約定甚明，兩造對此亦不爭執，是關於「四萬戶簽約業績
    」之認定，自應斟酌立約當時頻道供應商與系統經營者間之交易習慣，並參考東
    森公司實際與各系統台簽約之交易計價方式，作為判斷之依據，關於該簽約方式
    及市場交易習慣，業據證人即東森公司員工陳瑞禎到庭證稱：「我訂約當時是企
    劃組組長，只負責與捷商公司協調拷貝及簽約等過程」、「我們公司業務員當時
    要賣節目給地方系統台時，該地方系統台並不明確的指出收視戶有若干，而是由
    地方系統台出一個價格來買節目，我們同意價格後雙方才成交，我們再依協議的
    價格按一戶十二元來計算收視戶有若干，當時市場皆以此方式來賣節目。」（見
    本院上更一字卷一，第二０六、二０七頁）、「（要賣節目給對方應知道對方有
    多少的收視戶？）當時公司規模很小，要看系統台的臉色，雙方只談賣價，並未
    談收視戶。」（見本院上更一字卷一，第二一０頁）等語，且證人即原東森公司
    業務員陳鴻文亦到庭證稱：「當時賣頻道都是用勾的，客戶出一個價格，然後買
    很多的頻道，每個頻道都有單價，一戶多少錢，是以總價扣除製作錄影帶的費用
    ，然後除以每戶單價，‧‧‧地方電視台不會講戶數有多少。每一業務員都是用
    這種方法，客戶單上是每月的金額，但有期限。」、「（有無人教你這樣做？）
    沒有人教我這樣做。市場上都是這樣做。當時和現在都是這樣做。」（見本院上
    更一字卷一，第二一七、二一八頁）等語，（復參酌東森公司所提出之節目頻道
    供應契約及客戶確認單中（見原審卷第五十七至七十頁、本院上更一字卷三，第
    五十三頁至二百零六頁），均無收視戶數之記載），顯見簽約當時頻道業者與系
    統業者之交易模式，確實僅有播放之頻道數量及總價之約定，而無實際收視戶數
    之統計或申報，則捷商公司主張兩造係以該難以確認統計之「實際收視戶」作為
    業績之認定標準，即難採信，況倘若兩造係約定以實際收視戶數為標準，何需於
    該條特別約明「四萬戶『簽約業績』」，而不明訂為「四萬收視戶」？捷商公司
    此項主張，顯不足採，東森公司主張應以簽約換算所得之戶數，作為認定是否已
    達「四萬戶簽約業績」之標準，尚稱合理，堪予採信。
  又東森公司主張系爭英語節目推廣前三個月之銷售業績分別為九千三百二十戶、
    三千零五十八戶、五千五百零八戶，顯未達系爭合約第九條第一項所定單月四萬
    戶之銷售業績等情，業據其提出客戶確認單影本十四件（見原審卷第五十七至七
    十頁），捷商公司雖質疑該客戶確認單有短少不實之情事，惟查，前開十四紙客
    戶確認單之真正，業據證人即東森公司該等文書製作人鄭翠蘭及陳鴻文到庭證述
    屬實（見本院上更一字卷一，第二一六、二一七頁），且經本院與東森公司所提
    出之八十三年十一月、十二月、八十四年一月之業績統計表（見本院上更一卷二
    ，第一七六頁至二０九頁）相互參照比對之結果，其簽約系統台及銷售戶數、節
    目費收入等，互核均無不合，又參以該客戶確認單中之銷售總額（未含稅）與東
    森公司所提總分類帳（見本院上更一卷二，第七十五至八十五頁）之各頻道收入
    ，亦大致相符，該客戶確認單之真正應堪認定，從而，東森公司前開銷售戶數之
    主張，亦堪採信。
  再按當事人主張有利於己之事實者，就該事實固負舉證之責，然此係以主張積極
    事實者為限，倘其主張者為消極事實，舉證責任即轉由他方當事人負擔。本件上
    訴人東森公司主張系爭節目前三個月之簽約業績僅達九千三百二十戶、三千零五
    十八戶、五千五百零八戶，「未達」單月四萬戶簽約業績之標準，捷商公司則辯
    稱東森公司之簽約戶數實已「超過」四萬戶，其尚有其他資料未提出，依前開舉
    證責任分配之原則，東森公司所主張者，既為客觀上不存在之「消極事實」，自
    應由主張該事實確係存在之捷商公司負舉證之責。然查，捷商公司主張系爭節目
    之銷售業績超過東森公司所主張之戶數，而達四萬戶之標準云云，無非以曾有觀
    眾反映在「海山」系統收看到系爭節目，且與東森公司合作之系統台為數甚多，
    其「節目頻道供應契約」第二條第二項既已明定東森公司同意提供各系統台已取
    得授權之各類影帶，則系爭全美頻道自包括在內，故實際簽約之數量顯超過東森
    公司所提出者云云，為其論據，雖提出觀眾函影本二件（見原審卷第四十、四十
    一頁）、剪報影本一件（見原審卷第八十八頁）為證，惟海山有線播送系統股份
    有限公司（下稱海山公司）節目部經理李祖琛業於本院前審到庭證稱：「我八十
    三年八月一日到海山公司擔任節目部經理到現在，該公司於八十三年十二月二十
    一日與力霸公司簽節目供應契約，播放節目如客戶確認單上所載頻道名稱，海山
    公司從未播放全美頻道節目」（見本院上字卷第一五四頁）等語，且觀諸東森公
    司與海山公司間節目頻道供應契約後附之客戶確認單，確無全美頻道之記載，捷
    商公司僅以觀眾函一紙主張東森公司與海山公司簽有播放系爭節目之契約，自不
    足採，又查，東森公司所提出之「節目頻道供應契約」第二條第二項固定有「乙
    方（即東森公司）同意提供甲方（即各系統台）左列服務：1.各類乙方所規劃的
    節目頻道(1)乙方已取得著作財產權之影帶。(2)乙方已獲授權得再授權以有線電視
    公開播送之影帶。」之約定（見本院上更一卷三，第五十四頁），惟該契約第五
    條亦約定：「付費方式：（一）乙方同意供應乙方所製作之節目頻道予甲方。雙
    方並同意以當月之客戶確認單作為每次甲方支付節目頻道使用對價與乙方之依據
    。」（見同上卷第五十五頁），顯見東森公司提供各系統台播放之節目，係以各
    該契約所附之「客戶確認單」為準，而全美頻道既未於上開客戶確認單中經系統
    台勾選確認，自難認系爭頻道節目在其等簽約播放之範圍之內，此外，捷商公司
    復未能舉證證明東森公司尚有與其他系統台簽約播放系爭頻道節目之事實，其辯
    稱兩造推廣系爭節目已達四萬戶簽約業績，自無足採。至捷商公司辯稱東森公司
    拒不提出相關商業帳簿，有民事訴訟法第二百八十二條之一妨礙他造使用證據之
    情形，法院應認捷商公司依該證據所主張之事實為真實云云，經查，本件上訴人
    東森公司業已提出八十三、八十四之年度營利事業所得稅結算申報書、資產負債
    表及財務報告、存出保證金明細表、頻道收入明細表、總分類帳及明細表、八十
    三年十月至八十四年九月之業績月報表及節目頻道供應契約等影本在卷可參，並
    無捷商公司所指妨礙其使用證據之情事，且捷商公司雖請求東森公司提出其他所
    有節目頻道供應契約，惟東森公司稱事隔甚久，其餘契約已找不到，捷商公司又
    不能證明其他契約，現確實存在而東森公司故意隱匿以妨礙捷商公司之使用，其
    執此主張本院應作對其有利之認定，顯非可採。
  (三)另捷商公司復辯稱東森公司有未按時開立拆帳明細、帳目不實及未依約返還八十
    四卷母帶等違約之情事，依系爭合約第四條第一項之約定，東森公司亦不得請求
    返還一百萬元之保證金等語。經查，系爭合約第五條第六項就付款方式約定：「
    乙方（即東森公司）須於每月二十三日前將營收狀況及拆帳明細告知甲方（即捷
    商公司），甲方並於當月底前辦妥請款程序，乙方依上述拆帳比例所得之金額開
    立隔月二十五日之支票付予甲方。」（見原審卷第十三頁），捷商公司雖主張東
    森公司未依前開約定按時將營收狀況及拆帳明細告知捷商公司，然為東森公司所
    否認，參諸捷商公司於八十四年一月二十七日發予東森公司之傳真函所載「‧‧
    ‧在前次與貴公司會議時提及，十一至十二月業績異乎尋常地差，十二月其實市
    場反應頗佳，‧‧‧依此推估，十一、十二月雙方之虧損，當可於元月後業績迅
    速彌補。‧‧‧」（見原審卷第五十三頁）等語，顯見捷商公司於發函當時業已
    知悉八十三年十一、十二月之銷售業績及營收狀況，至八十四年一、二月之銷售
    明細，捷商公司雖於該傳真函中指稱：「元月銷售狀況貴部迄今未賜予回音，因
    年假將至，請勿忘在假期前告知元月業績，以便對照。」（見原審卷第五十三頁
    ），惟縱認該二月之拆帳明細有遲延提出之情形，亦僅生捷商公司得向東森公司
    請求遲延之損害賠償，並依系爭契約第四條第一項之約定以該一百萬元保證金扣
    抵取償之效果而已，捷商公司既未能證明因東森公司逾期提出拆帳明細而受有如
    何之損害，其執此為由拒絕返還該保證金，自屬無據。（又東森公司所提出之各
    月份拆帳明細，並無偽造不實之情形，且捷商公司亦無法證明東森公司尚有其他
    相關資料隱匿未予提出，已如前述，至東森公司尚有八十四卷母帶尚未歸還乙節
    ，固據東森公司自認屬實，惟此乃系爭合約終止後，雙方應如何結算分配之問題
    ，尚不得據此拒絕返還一百萬元之保證金，捷商公司此項抗辯，亦無足取。）(四)
    縱上所述，系爭節目於推廣至市場之前三個月，既未能到達單月四萬戶簽約業績
    之標準，且在該期間內亦無違約之情事，依系爭契約第九條第一項之約定，東森
    公司自得終止該契約，並依該契約第四條第一項之規定請求捷商公司返還一百萬
    元之保證金。
五、又上訴人東森公司主張捷商公司另行委託其拷貝四十套節目帶，每套一百零九支
    播放帶，每支五十五元，費用共計二十三萬九千八百元，捷商公司迄今尚未付款
    等情，均為捷商公司所自認（見原審卷第九十六頁背面、上更一卷一第八十二頁
    ），捷商公司雖辯稱該筆費用應自伊所得分配之收視費中扣抵云云，然查，東森
    公司於請求該部分拷貝費用時，業已扣除依系爭契約八十三年十一月、十二月及
    八十四年一月、二月應分配予捷商公司之獲利七千零九十五元，此觀之東森公司
    於原審主張之計算方式自明（見原審卷第一五八頁），捷商公司仍辯稱應自伊所
    得分配之收視費中扣抵云云，自不足採。
六、上訴人東森公司另主張捷商公司曾委託其拷貝三千零九十五支回拷帶，每支製作
    費五十五元，故應給付其十七萬零二百二十五元，又縱使上開回拷帶非捷商公司
    委託東森公司代為拷貝，然該拷貝費既為東森公司所支付，且系爭契約又未約定
    節目帶之歸屬，捷商公司自需給付拷貝費用後，始能取得該回拷帶，捷商公司則
    辯稱依系爭契約第五條第四項之約定，東森公司所拷貝之節目帶中有百分之七十
    為捷商公司所有，伊取回自己所有之回拷帶三千零四十五支，自無須給付任何費
    用，並提起反訴主張東森公司尚應返還捷商公司所有之拷貝帶五千二百七十三支
    ，如不能返還應給付捷商公司二百六十三萬六千五百元云云，經查，東森公司就
    其主張上開三千零九十五支回拷帶係捷商公司另行委託其拷貝製作等情，並未提
    出任何證據以資證明，且經訊問該公司業務部經理范錦旺亦證稱：「我不知道捷
    商公司有委託東森公司拷貝製作三千零九十五支回拷帶」等語（見上字卷第二二
    一頁），則東森公司主張捷商公司另行委託其拷貝三千零九十五支節目帶等情，
    自屬不能證明。又查，系爭合約第五條第四項第一款及第五項固約定：「1.雙方
    就合作頻道每月所收之節目收視收入（指節目費及其他向業者收取之費用），在
    扣除量產製作費及運費（運費以每場三百元整計算）後的金額，雙方依甲方（即
    捷商公司）七成，乙方（即東森公司）三成之比例拆帳（以上金額均含稅）。」
    、「量產支出費支付：乙方負責播出帶之拷貝、紙箱、紙盒、直側標之提供，即
    量產製作費每支計新台幣五十五元整（含稅），所有量產費用由乙方先行墊支，
    日後再由本頻道當月節目收視收入中扣除。」（見原審卷第十三頁）等語，然此
    僅為雙方就收視收入及成本費用（即量產製作費及運費）如何分攤拆帳所為之約
    定，至於製作完成之拷貝帶，於該契約終止後究應分歸何人所有，則未具體明定
    ，惟揆諸系爭合作契約係採取由捷商公司提供節目帶，交予東森公司拷貝後，由
    東森公司與各系統台簽約，在兩造共同經營之有線電視頻道上播放該節目帶，並
    定期分配損益之合作方式，及前開分攤拆帳之約定（即將收入扣除量產製作費後
    依比例分配），系爭量產製作費既屬於成本之一部分而由兩造依比例分擔，且製
    作之目的又係使用於共同經營頻道之播放，則該量產之節目帶在性質上即應認係
    兩造在合作期間之事業財產，而為東森公司及捷商公司所公同共有，又系爭合作
    契約雖已終止，然兩造迄今尚未進行清算，自無從就該合作事業之財產逕為結算
    分割，況捷商公司主張之節目帶數量係依據東森公司於八十四年一月二十日製作
    之明細所計算，其是否符合合作關係終止時之實際數量，亦堪質疑，捷商公司反
    訴主張東森公司尚應返還其五千二百七十三支節目帶云云，自屬無據，至東森公
    司主張捷商公司業已取回三千零九十五支回拷帶，應給付製作費十七萬零二百二
    十五元部分，因該等節目帶為兩造所公同共有，且捷商公司取回該部分節目帶係
    經東森公司之同意乙節，亦經東森公司企畫組組長陳瑞禎到庭證述屬實（見上更
    一卷一第二０八頁），東森公司自不得再向捷商公司請求支付該節目帶之製作費
    用，其此項請求，亦屬乏據。
七、又捷商公司提起反訴主張東森公司有違約及虛報收視戶數之情事，依系爭合約第
    五條第四項、第八條第二項之約定，請求東森公司給付四百零三萬二千元及自八
    十四年一月一日起至清償日止按年息百分之五計算之利息及給付一百萬元並返還
    銀行本票一紙等情，均為東森公司所否認，且經本院調查之結果，亦無法證明東
    森公司確有捷商公司所主張之上開違約情事，已詳如前述，捷商公司前揭請求，
    顯乏依據，自無從准許。
八、綜上所述，上訴人東森公司依系爭合約第九條第一項、第四條第一項之約定，請
    求捷商公司給付一百二十三萬二千七百零五元（即〈保證金〉一百萬元＋〈四十
    套節目帶拷貝費〉二十三萬九千八佰之物除捷商公司應應分配之利潤七仟零九十
    五元，其餘二十三萬九千八百元－〈合作期間捷商公司應分配之利潤〉七千零九
    十五元＝一百二十三萬二千七百零五元）及自起訴狀繕本送達翌日即八十四年十
    月二十八日起至清償日止按年息百分之五計算之遲延利息，為有理由，應予准許
    ，逾此部分之請求，尚乏依據，無從准許。從而，原審判命上訴人捷商公司應給
    付東森公司四十萬二千九百三十元及其利息，其中命捷商公司給付四十套節目帶
    拷貝費用二十三萬九千八佰之物除捷商公司應應分配之利潤七仟零九十五元，其
    餘二十三萬二千七百零五元部分，固無不合，逾此部分（即命捷商公司給付三千
    零九十五支節回拷帶費用共十七萬零二百二十五元部分），則尚有未洽，捷商公
    司就此部分指摘原判決不當，求予廢棄改判，為有理由，至前開二十三萬二千七
    百零五元部分，原審判命捷商公司應為給付，並無不當，捷商公司上訴求予廢棄
    改判，為無理由，應駁回其上訴。又原判決關於駁回東森公司請求捷商公司返還
    一百萬元保證金及其利息部分，亦有未洽，東森公司就此部分指摘原判決不當，
    求予廢棄改判，為有理由。爰由本院將原判決此部分予以廢棄改判如主文第三項
    所示，並依東森公司之陳明，酌定相當之擔保金額，准為假執行之宣告。至上訴
    人捷商公司其餘上訴及追加之訴，除已獲勝訴判決確定之請求返還八十四卷母帶
    部分為上訴不合法外，餘均無理由，原審為其敗訴之判決，核無不合，應併駁回
    。
九、本件事證已臻明確，兩造其餘攻擊防禦方法，及未經援用之證據，經斟酌後核與
    判決結果不生影響，自無庸一一論述，併此敘明。
十、據上論結，本件上訴人東森公司之上訴為有理由，上訴人捷商公司之上訴一部不
    合法，一部有理由，一部無理由，追加之訴為無理由，爰依民事訴訟法第四百四
    十九條第一項、第四百五十條、第七十九條但書、第四百六十三條、第三百九十
    條第二項，判決如主文。
中      華      民      國    九十      年      九      月    十一      日
                              臺灣高等法院民事第十七庭
                                  審判長法  官  鄭  雅  萍
                                        法  官  許  文  章
                                        法  官  吳  謀  焰
右正本係照原本作成。
如不服本判決，應於收受送達後二十日內向本院提出上訴書狀，其未表明上訴理由者
，應於提出上訴後二十日內向本院補提理由書狀（均須按他造當事人之人數附繕本）
上訴時應提出委任律師或具有律師資格之人之委任狀；委任有律師資格者，另應附具
律師及格證書及釋明委任人與受任人有民事訴訟法第四百六十六條之一第一項但書或
第二項（詳附註）所定關係之釋明文書影本。
中      華      民      國    九十      年      九      月    十九      日
                                        書記官  林  明  輝
附註：
民事訴訟法第四百六十六條之一（第一項、第二項）：
對於第二審判決上訴，上訴人應委任律師為訴訟代理人。但上訴人或其法定代理人具
有律師資格者，不在此限。
上訴人之配偶、三親等內之血親、二親等內之姻親，或上訴人為法人、中央或地方機
關時，其所屬專任人員具有律師資格並經法院認為適當者，亦得為第三審訴訟代理人
。


司法院資訊處製作；財團法人民間司法改革基金會備份。
